【裁判字號】    97,上訴,205
【裁判日期】    971211
【裁判案由】    違反槍砲彈藥刀械管制條例
【裁判全文】
臺灣高等法院花蓮分院刑事判決         97年度上訴字第205號
上  訴  人
即  被  告  甲○○
選任辯護人  陳信伍律師
上列上訴人因違反槍砲彈藥刀械管制條例案件，不服臺灣臺東地
方法院97年度訴字第20號中華民國97年8月7日第一審判決（起訴
案號：臺灣臺東地方法院檢察署96年度偵字第899 號），提起上
訴，本院判決如下：
    主      文
上訴駁回。
    事實及理由
一、本案經本院審理結果，認第一審以上訴人即被告犯槍砲彈藥
    刀械管制條例第8條第4項之未經許可持有空氣槍罪，除事實
    及理由欄中記載403型改造空氣手槍、SP100改造空氣長槍，
    應分別更正為403型空氣手槍、SP100空氣長槍，及單位面積
    動能焦耳/平方公尺，應更正為焦耳/平方公分外，其餘認事
    用法及量刑均無不當，應予維持，並引用如附件第一審判決
    書記載之事實、證據及理由。
二、本院認被告上訴不可採，另補充理由如下：
（一）被告辯稱槍砲彈藥刀械管制條例所列之「空氣槍」，係指
      各國合法工廠製造，經過品質管制，達一定標準者，方得
      以出廠之槍枝，另又符合可供軍用標準，當然具有殺傷力
      。而「其他可發射金屬或子彈具有殺傷力之各式槍砲者」
      為土造或改造而成，其結構、品質不一，是否得發射尚有
      問題，有無處罰之必要，係以具有殺傷力為前提，二者顯
      然不同，本案系爭槍枝403型空氣手槍及SP100空氣長槍均
      非各國合法工廠製造之空氣槍，原審主文卻認定係屬空氣
      槍，顯有違誤。又原判決主文認定被告未經許可持有空氣
      槍，理由欄卻認定被告係持有可發射金屬具有殺傷力之槍
      枝，兩者顯相矛盾云云。惟查，系爭槍枝依內政部警政署
      刑事警察局刑鑑字第960051075號槍彈鑑定所示，SP100空
      氣長槍（槍枝管制編號：0000000000）及403空氣手槍（
      槍枝管制編號：0000000000）以性能檢驗法及動能測試法
      之鑑定方法認定為空氣槍（偵卷第6至8頁），而屬槍砲彈
      藥刀械管制條例第4條第1款及第8 條所列之空氣槍，是原
      審依據上開鑑定結果，認定系爭槍枝為空氣槍並無違誤。
      又槍砲彈藥刀械管制條列第4條第1項所稱之槍砲，係指火
      砲、肩射武器、機關槍、衝鋒槍、卡柄槍、自動步槍、普
      通步槍、馬槍、手槍、鋼筆槍、瓦斯槍、麻醉槍、獵槍、
      空氣槍、魚槍及其他可發射金屬或子彈具有殺傷力之各式
      槍砲。上開槍砲係依其殺傷力之程度從重至輕依序排列，
      均同屬可發射金屬或子彈具有殺傷力之槍砲，槍砲彈藥刀
      械管制條例第4條第1款僅係例示規定可發射金屬或子彈具
      有殺傷力之槍砲，綜觀原判決主文與理由所示，原審將系
      爭槍枝認定為空氣槍，屬於可發射金屬或子彈具有殺傷力
      之槍枝，並非於主文認定為「空氣槍」，而於理由欄認定
      為「其他可發射金屬或子彈具有殺傷力之槍枝」，被告認
      為原判決主文與理由矛盾，恐有誤會。
（二）被告復辯稱其所購買之槍枝，均係透過奇摩網站購買，該
      網站上均記載「合法出速，嚴禁改造與使用金屬BB彈」，
      是其在購買時主觀上認定系爭槍枝為合法之玩具槍，且被
      告於購買後並未將系爭槍枝加以改造，亦未使用金屬BB彈
      發射，故無從知悉系爭槍枝發射彈丸單位面積動能會超過
      20 焦耳/平方公分之情形，其欠缺違法性認識為有正當理
      由且無法避免，依第16條規定得阻卻犯罪成立云云。惟按
      修正前刑法第16條規定：「不得因不知法律而免除刑事責
      任。但按其情節，得減輕其刑；如自信其行為為法律所許
      可而有正當理由者，得免除其刑。」，95年7月1日修正施
      行之刑法第16條則規定：「除有正當理由而無法避免者外
      ，不得因不知法律而免除刑事責任。但按其情節，得減輕
      其刑。」。揆其立法理由如下：(1)現行條文所謂「不知法
      律」，其態樣包含消極之不認識自己行為為法律所不許，
      以及積極之誤認自己行為為法律所許二者，此二者情形，
      即為學理上所謂「違法性錯誤」，又稱「法律錯誤」，本
      條之立法，係就違法性錯誤之效果所設之規定。(2)關於違
      法性認識在犯罪論之體系，通說係採責任說立場。惟關於
      違法性錯誤之效果，不論暫行新刑律、舊刑法及現行刑法
      ，均未以一定條件下得阻卻犯罪之成立，而僅就減輕或免
      除其刑之要件，予以規定，本條此種立法例，實與當前刑
      法理論有違。按對於違法性之錯誤，如行為人不具認識之
      可能時，依當前刑法理論，應阻卻其罪責；惟依現行規定
      ，至多僅得免除其刑，且限於行為人積極誤信自己行為為
      法律所許之情形，而不包含消極不知自己行為為法律所不
      許之情形，過於嚴苛，故有修正必要。(3)按法律頒布，人
      民即有知法守法義務，惟如行為人具有上揭違法性錯誤之
      情形，進而影響法律效力，宜就違法性錯誤之情節，區分
      不同法律效果。其中，行為人對於違法性錯誤，有正當
      理由而屬無法避免者，應免除其刑事責任，而阻卻其犯罪
      之成立。如行為人對於違法性錯誤，非屬無法避免，而
      不能阻卻犯罪之成立，然得視具體情節，減輕其刑，爰修
      正現行條文，以配合違法性錯誤及責任理論。故修正後刑
      法第16條之規定，對於違法性錯誤，如行為人不具認識之
      可能，應阻卻其罪責，此時應參酌行為人之社會地位及其
      個人能力，在可期待行為人運用其認識能力與法律倫理價
      值思維之範圍內，視其是否能意識到行為之不法，並且在
      行為人對於行為是否涉及不法有所懷疑時，負有查詢義務
      ，行為人對於此等查詢結果有所信賴者，雖然諮詢意見不
      被法院所接受，而使其行為仍被認定為違法，行為人亦可
      主張不可避免之禁止錯誤以阻卻其罪責。查具有殺傷力之
      槍砲彈藥一直為政府嚴加取締查緝之違禁物品，廣經報載
      雜誌電視等大眾傳播媒體，甚至航空公司在國際航線之班
      機上強力宣導，為眾所周知之事項。以被告之學識涵養（
      中醫博士）、社會閱歷（擔任台東捐血站站長10餘年），
      被告不可能對於槍砲彈藥刀械條例規定之犯罪行為無所認
      識。又衡以被告平日即有收藏槍枝之嗜好，被告於本院準
      備程序亦坦言有時會對網購之槍枝給予評價，依卷附網站
      資料中403型空氣手槍賣家fbimannike標榜「玩具槍...保
      證有你想要的威力」，及被告於95年8月23日購買403型空
      氣手槍後，於同年月26日就其持有之401 型玩具槍枝威力
      於網站留言稱：「菠密不到一面，不過我今天改ㄌ一隻字
      401.真子限量版. 僅換彈簧而已. 塑膠ㄉ. 威力竟然更強
      . 菠密1.5.不過扳機很重手」（見原審卷第26頁），可見
      被告購買槍枝時會考慮其之射擊威力，並會自行更換彈簧
      使槍枝更具威力，也會上網留言評論槍枝特性，其對於槍
      枝應有相當程度之暸解，並可透過網站同好之意見交流，
      輕易獲取相關資訊。而依被告購買槍枝之網站資料已清楚
      標示「槍枝具有殺傷力之標準，係以彈丸單位面積動能達
      到20焦耳，現行玩具槍殺傷力認定標準，超速就認定為"
      槍砲" 而非玩具喔」（原審71頁），參以被告於警詢自承
      有時會拿扣案之槍枝打打紙箱（警卷第20頁），及於偵查
      及本院準備程序中自承購買系爭槍枝時，賣家有附上鋼瓶
      ，伊有試射等情（偵卷第17頁），其辯稱不知系爭槍枝已
      超過20焦耳/平方公分 而具有殺傷力乙詞，顯不足採。又
      查系爭槍枝是否經過改造，因無同型式之槍枝可供比較，
      無法據以研判，業據刑事警察局於97年2月29日以刑鑑字
      第0970025929號函覆在卷（原審卷第38頁），並經鑑定人
      鄧曉鳳證述在卷（原審卷第62頁），檢察官起訴及原審判
      決亦僅認定被告單純持有空氣槍。鑑定人鄧曉鳳於原審對
      於辯護人詰問市售SP空氣槍出廠時是否即具殺傷力之問題
      ，因其未曾購買過該型之空氣槍，故證稱不知道該類型槍
      枝出廠時有無具殺傷力，且進一步說明廠商製作空氣槍時
      ，不見得具有品質保證，再加以槍枝有可能經過改造，每
      個人改造手法又有不同，所以槍枝的鑑定只能就個案去討
      論，無法以同型號的槍枝推論其他槍枝殺傷力結果，也因
      此送來的每一把空氣槍，均須實際試射（原審卷第63、64
      頁）。因此，本案縱不能完全排除SP空氣槍出廠時之動能
      面積達20焦耳/平方公分 ，因被告既實際持有管領系爭槍
      枝並有試射之經驗，加以其對槍枝之瞭解，對系爭槍枝可
      能具有殺傷力有所認識，被告辯護人一再以被告係網路購
      得系爭槍枝，誤認係合法玩具槍，而主張欠缺違法性認識
      ，不構成犯罪乙詞，要無可取。
（三）末按，槍枝殺傷力之定義，依據司法院秘書長81年6月11
      日秘台廳(二)字第6985號函釋示，為在最具威力的適當距離
      ，以彈丸可穿入人體皮肉層之動能為基準。亦即殺傷力之
      認定乃槍枝在最具威力之適度距離所發射之彈丸可穿入人
      體皮肉層，系爭槍枝經以市售之氣瓶及金屬彈丸實際試射
      之結果，其發射彈丸單位面積動能均超過可穿入人體皮肉
      層之20焦耳/平方公分，縱改以不同材質、重量彈丸（如
      塑膠BB彈）試射，因物性不同而得到不同之測試結果，惟
      仍無改變系爭槍枝發射金屬彈丸具有可穿入人體皮肉層之
      殺傷力之事實，故被告辯護人聲請再將系爭槍枝試射塑膠
      BB彈，測試其單位動能面積，乃為無益調查，爰不予鑑定
      。
（四）系爭槍枝有無經過改造不明，原判決事實及理由雖誤載為
      改造空氣槍，然此之錯誤於本件基本犯罪事實及原審判決
      之主旨尚不生影響；另原判決將單位面積動能焦耳/平方
      公分，誤載為焦耳/平方公尺，為顯然之錯誤，本院逕予
      更正，不為撤銷，併此敘明。
三、本案被告上訴主張其有正當理由且不可避免之違法性錯誤，
    不構成犯罪，為無理由，應予駁回。
據上論結，應依刑事訴訟法第373條、第368條，判決如主文。
本案經檢察官乙○○到庭執行職務。
中    華    民    國    97    年    12    月    11    日
                            刑事庭審判長法  官  謝志揚
                                        法  官  賴淳良
                                        法  官  劉雪惠
以上正本證明與原本無異。
如不服本判決，應於判決送達後10日內，向本院提出上訴狀。其
未敘述理由者，並應於提出上訴狀後10日內本院補提理由狀（均
須按他造當事人之人數附繕本）「切勿逕送上級法院」。
                                        書記官  李德霞
中    華    民    國    97    年    12    月    11    日


司法院資訊處製作；財團法人民間司法改革基金會備份。
